【裁判字號】    99,交聲,1874
【裁判日期】    990705
【裁判案由】    交管條例聲異
【裁判全文】
臺灣板橋地方法院交通事件裁定        99年度交聲字第1874號
原處分機關  交通部公路總局臺北區監理所板橋監理站
異  議  人
即受處分人  甲○○
上列受處分人即異議人因違反道路交通管理處罰條例案件，對於
交通部公路總局臺北區監理所板橋監理站中華民國99年5 月21日
所為之處分（原處分案號：板監裁字第裁41-C00000000號），聲
明異議，本院裁定如下：
    主  文
原處分關於甲○○汽車駕駛人，駕駛汽車經測試檢定酒精濃度超
過規定標準，處罰鍰新臺幣貳萬貳仟伍佰元部分撤銷。
上開撤銷部分，甲○○不罰。
其餘異議駁回。
    理  由
一、原處分意旨略以：異議人即受處分人甲○○於民國98年7 月
    2 日8 時5 分許，騎乘車號CPX-395 號重型機車，行經臺北
    縣新莊市○○○路120 號前，與他人發生車禍，經警方前往
    處理後，測得吐氣所含酒精成分為每毫升0.30毫克，有「汽
    車駕駛人酒精濃度超過規定標準（0.25至0.4 毫克）因而肇
    事致人受傷」之違規行為，經臺北縣政府警察局新莊分局新
    莊派出所警員當場填製臺北縣政府警察局北縣警交字第C000
    00000 號舉發違反道路交通管理事件通知單（下稱舉發通知
    單）舉發，再經原處分機關於99年5 月21日以板監裁字第裁
    41-C00000000號違反道路交通管理事件裁決書，依道路交通
    管理處罰條例第35條第1 項第1 款之規定，裁處罰鍰新臺幣
    （下同）22,500元、吊扣駕駛執照24個月，並依同條例第24
    條第1 項第2 款（原裁決書漏載第1 項第2 款）之規定，施
    以道路交通安全講習。
二、異議意旨略以：伊因本件酒後騎乘機車之違規行為，已經臺
    灣板橋地方法院以98年度交簡字第4513號判決判處拘役30日
    確定，不應再受行政裁罰，且伊已於98年10月20日易科罰金
    執行完畢，惟原處分機關復就同一事件裁處22,500元之罰鍰
    ，已抵觸行政罰法所定「一事不二罰」之原則；又吊扣駕照
    部分，於違規當時，警方或監理機關皆未對伊通知吊扣駕照
    之事宜，根據道路交通管理處罰條例35條，伊之駕照於違規
    「當時」即遭吊扣，至今已近1 年時間，故吊扣駕照時期應
    僅餘1 年，為此聲明異議，請求撤銷原處分云云。
三、按汽車駕駛人（包括機器腳踏車）飲用酒類或其他類似物後
    其吐氣所含酒精濃度超過每公升0.25毫克或血液中酒精濃度
    超過百分之0.05以上者，不得駕車，道路交通安全規則第11
    4 條第2 款定有明文。又按汽車駕駛人，駕駛汽車經測試檢
    定有下列情形之一者，處新臺幣15,000元以上60,000元以下
    罰鍰，並當場移置保管該汽車及吊扣其駕駛執照1 年；因而
    肇事致人受傷者，並吊扣其駕駛執照2 年；致人重傷或死亡
    者，吊銷其駕駛執照，並不得再考領：一、酒精濃度超過規
    定標準。又汽車駕駛人，有下列情形之一者，應接受道路交
    通安全講習：二、有第35條第1 項規定之情形，同條例第35
    條第1 項第1 款、第24條第1 項第2 款分別定有明文。
四、經查：
  (一)異議人於98年7 月2 日8 時5 分許，騎乘車號CPX-395 號重
    型機車，行經臺北縣新莊市○○○路120 號前，與他人發生
    車禍，經警方前往處理後，經測得吐氣所含酒精成分為每毫
    升0.30毫克，有「汽車駕駛人酒精濃度超過規定標準（0.25
    至0.4 毫克）因而肇事致人受傷」之違規行為，為異議人所
    自承在卷（見本院卷第4 頁），並有舉發通知單、酒精測定
    值各1 紙在卷可按（見本院卷第7 頁），足認其確有原處分
    所認定之酒後駕車之交通違規行為無訛。而異議人上開酒後
    駕車之行為，因同時觸犯刑法第185 條之3 之公共危險罪，
    經本院以98年度交簡字第4513號判決判處拘役30日，如易科
    罰金，以新臺幣1,000 元折算1 日確定，異議人並已於98年
    10月20日易科罰金執行完畢，有上開刑事判決及臺灣板橋地
    方法院檢察署執行收納款項收據各1 紙在卷足憑（見本院卷
    第10、11頁），自堪予認定。
  (二)按94年2 月5 日公布，95年2 月5 日施行之行政罰法第1 條
    規定「違反行政法上義務而受罰鍰、沒入或其他種類行政罰
    之處罰時，適用本法。但其他法律有特別規定者，從其規定
    」，足認行政罰法係屬行政罰之基本法，而道路交通管理處
    罰條例本質上係屬行政罰，此由該條例中就交通違規行為所
    定法律效果包括罰鍰、吊扣證照裁罰等行政罰觀之甚明（參
    照行政罰法第1 條、第2 條將罰鍰、吊扣證照處分均定為行
    政罰），是違反道路交通管理處罰條例之裁罰事件，自有行
    政罰法之適用。
  (三)又按行政罰法第26條規定：「一行為同時觸犯刑事法律及違
    反行政法上義務規定者，依刑事法律處罰之。但其行為應處
    以其他種類行政罰或得沒入之物而未經法院宣告沒收者，亦
    得裁處之。前項行為如經不起訴處分或為無罪、免訴、不受
    理、不付審理之裁判確定者，得依違反行政法上義務規定裁
    處之。」，此即所謂一事不二罰之原則。所謂「其他種類行
    政罰」，係指違反行政法上之義務應受「裁罰性」之「不利
    處分」，依行政罰法第2 條規定，包括限制或禁止行為之吊
    扣證照處分。究其立法目的，一行為同時觸犯刑事法律及違
    反行政法上義務規定時，由於刑罰與行政罰同屬對不法行為
    之制裁，而刑罰之懲罰作用較強，故依刑事法律處罰，即足
    資警惕時，實無一事二罰再處行政罰之必要，且刑事法律處
    罰，由法院依法定程序為之，較符合正當法律秩序，應予優
    先適用，但罰鍰以外之沒入或其他種類行政罰，因兼具維護
    公共秩序之作用，為達行政目的，行政機關仍得併予裁處。
    即道路交通主管機關對於汽車駕駛人之酒後駕車行為，依上
    開道路交通管理處罰條例第35條第1 項第1 款規定予以裁罰
    ，係對行為人違反行政法上義務規定之行政罰，且該條例關
    於一行為同時觸犯刑事法律及違反行政法上義務規定者，並
    無特別規定，是以，汽車駕駛人酒後駕車行為，經測試檢定
    酒精濃度超過規定標準，同時涉犯刑法第185 條之3 之公共
    危險罪嫌者，道路交通主管處罰機關除有上開行政罰法第26
    條第1 項但書規定，得處以其他種類行政罰之情形外，關於
    罰鍰部分，即應依上開行政罰法第26條及道路交通管理處罰
    條例第10條規定，移送地方法院檢察署處理，於移送後，非
    有上開行政罰法第26條第2 項所定不起訴等事由，得依違反
    行政法上義務規定裁處者，不得再依道路交通管理處罰條例
    第35條第1 項第1 款規定，裁處行為人罰鍰之行政罰。
  (四)查異議人同一飲酒後騎乘機車之行為，除經原處分機關裁處
    「罰鍰新臺幣22,500元，吊扣駕駛執照24個月，並應參加道
    路交通安全講習」外，亦經本院以98年度交簡字第4513號判
    決判處拘役30日，如易科罰金，以新臺幣1,000 元折算1 日
    確定在案，已如前述，該酒後駕車之行為同時觸犯刑事法律
    及違反行政法上義務規定，揆諸首揭說明，基於一事不二罰
    之原則規定，罰鍰部分應依刑事法律處罰即可，自無再依道
    路交通管理處罰條例裁處之必要，原處分機關未予詳查，逕
    以受處分人酒精濃度超過規定標準每公升0.25毫克以上，對
    其裁處「罰鍰新臺幣22,500元」之部分，有違一事不二罰之
    原則，自難謂適法。
  (五)異議人另辯稱：伊之駕照已於違規當時即遭吊扣，本件吊扣
    駕照時期應僅餘1 年云云。然查異議人於98年6 月3 日考領
    普通重型機車駕駛執照後，未有任何吊扣駕駛執照之紀錄之
    情，有機車駕照基本資料1 紙在卷可佐（見本院卷第9 頁）
    ，是異議人上開所辯，顯有誤會。至原處分裁處吊扣駕駛執
    照及施以道路交通安全講習部分，乃裁罰性之不利處分，為
    達遏止酒後駕車之不法行為，維護道路交通用路權人之生命
    、身體之安全法益，其屬與刑罰所定「自由刑」、「罰金刑
    」性質不同之「其他種類行政罰」，依行政罰法第26條第1
    項但書規定，無一事二罰之問題，原處分機關自得逕予裁罰
    。
五、綜上所述，本件異議人確有於前揭時、地，有「汽車駕駛人
    酒精濃度超過規定標準（0.25至0.4 毫克）因而肇事致人受
    傷」之違規行為，事證明確。惟原處分機關所為之罰鍰處分
    ，未考量異議人已受刑事判決確定，而有違行政罰法上一事
    不二罰原則，並非適法，本院爰將原處分關於罰鍰部分撤銷
    ，並就此撤銷部分，改諭知不罰。另原處分機關依道路交通
    管理處罰條例第35條第1 項第1 款、第24條第1 項第2 款之
    規定，裁處異議人吊扣駕駛執照，並應參加道路交通安全講
    習部分，係屬行政罰法第26條第1 項但書及第2 條第1 款所
    稱之其他種類行政罰，因兼具維護公共秩序之作用，為達行
    政目的，是原處分機關就此部分予以裁處，於法並無不合，
    異議人就此部分聲明異議，為無理由，爰就此部分為駁回之
    諭知。
據上論斷，應依道路交通管理處罰條例第87條第2 項，道路交通
案件處理辦法第19條，裁定如主文。
中    華    民    國    99    年    7     月    5     日
                  交通法庭    法  官  鄧雅心
以上正本證明與原本無異。
如不服本裁定，應於送達後5日內，向本院提出抗告狀。
                              書記官  王小芬
中    華    民    國    99    年    7     月    5     日

司法院資訊處製作；財團法人民間司法改革基金會備份。
